臺灣臺北地方法院民事判決
109年度訴字第6516號
原      告  新添成大廈管理委員會

法定代理人  袁苗姍  

訴訟代理人  連堂凱律師
複代理人    陳育騰律師
被      告  賴澄麟  
訴訟代理人  李偉誌律師
被      告  詹緯哲  

            詹煥哲  
共      同
訴訟代理人  李富祥律師            
被    告    林敬堂  
受告知人    許麗里  
            賴文斌  
上列當事人間返還共有物事件，本院於民國110年9月23日言詞辯
論終結，判決如下：
    主    文
原告之訴及假執行之聲請均駁回。
訴訟費用由原告負擔。
    事實及理由
壹、程序方面
一、按公寓大廈管理條例第3條第9款規定，管理委員會係由區分
    所有權人選任住戶若干人為管理委員所設立之組織，旨在執
    行「區分所有權人會議決議事項」及「公寓大廈管理維護事
    務」，於完成社團法人登記前，僅屬非法人團體，固無實體
    法上完全之權利能力。然現今社會生活中，以管理委員會之
    名義為交易者比比皆是。於民事訴訟法已有第40條第3項：
    「非法人之團體，設有代表人或管理人者，有當事人能力」
    規定之外，公寓大廈管理條例更於第38條第1項明文規定：
    「管理委員會有當事人能力」，明文承認管理委員會具有成
    為訴訟上當事人之資格，得以其名義起訴或被訴，就與其執
    行職務相關之民事紛爭享有訴訟實施權；並於同條例第6條
    第3項、第9條第4項、第14條第1項、第20條第2項、第21條
    、第22條第1項、第2項、第33條第3款但書，規定其於實體
    法上亦具享受特定權利、負擔特定義務之資格，賦與管理委
    員會就此類紛爭有其固有之訴訟實施權（最高法院98年度台
    上字第790號民事判決參照）。經查，原告為門牌號碼臺北
    市○○區○○○路○段00○號建物即新添成大廈（下稱系爭大樓）
    之管理委員會，並經臺北市政府同意備查（見本院簡易庭10
    8年度北司調字第1851號卷《下稱司調卷》第19頁至第21頁）
    ，而本件係因系爭大樓之共有區域遭占用之問題涉訟，依公
    寓大廈管理條例第36條第1項第11款規定，與原告之職務相
    關，原告自有代表所屬社區全體區分所有權人之訴訟實施權
    。
二、原告起訴時，其法定代理人原為王世豪，嗣於訴訟進行中變
    更為袁苗姍，經其以書狀聲明承受訴訟（見司調卷第109頁
    至第113頁），依民事訴訟法第175條、第176條規定，核無
    不合，應予准許。　　
三、按訴狀送達後，原告不得將原訴變更或追加他訴，但請求之
    基礎事實同一者，不在此限，民事訴訟法第255 條第1 項第
    2 款定有明文。查原告起訴聲明為「⑴被告賴澄麟應將坐落
    臺北市○○區○○段○○段0000○號如附表一所示之土地返還原告
    及其他共有人全體，並給付原告新臺幣（下同）1,000元，
    及自起訴狀繕本送達之翌日起至清償日止，按年息百分之5
    計算之利息。⑵被告詹緯哲應將坐落臺北市○○區○○段○○段000
    0○號如附表二所示之土地返還原告及其他共有人全體，並給
    付原告新臺幣（下同）1,000元，及自起訴狀繕本送達之翌
    日起至清償日止，按年息百分之5計算之利息。」（見司調
    卷第5頁），嗣原告變更聲明，並分別於民國109年11月19日
    、110年3月24日追加詹煥哲、林敬堂為被告，末依本院囑託
    臺北市中山地政事務所現場測量之結果，變更聲明如後述（
    見本院卷第23頁、第229頁至第230頁、第393頁至第395頁）
    。核原告之變更及追加均係基於系爭大樓地下室共有部分遭
    占用之事實，在社會生活上具有共通性或關連性，且訴訟及
    證據資料在相當程度範圍內得加以援用，可認請求之基礎事
    實同一，揆諸前揭規定，於法尚無不合，應予准許。
貳、實體方面
一、原告主張：原告為系爭大樓依公寓大廈管理條例設立之管理
    委員會。附圖中所示A、B、C部分（下分別稱系爭A、B、C部
    分）均坐落在臺北市○○區○○段○○段0000000000號建物（下稱
    系爭1839建物）範圍內，為系爭大樓之共用部分。系爭A部
    分之管理室（下稱系爭管理室）為社區之共有部分，自應由
    全體區分所有權人共有並共同使用，詎被告賴澄麟、林敬堂
    未經其他區分所有權人同意，長期無權占用；被告詹煥哲、
    詹緯哲則分別無權占用系爭B、C部分，作為停車位使用。為
    此爰依民法第767條第1項、第821條規定，請求被告將系爭A
    、B、C部分返還予原告及系爭大樓全體共有人。另被告等人
    無權占用前開部分，受有相當於租金之不當得利，而系爭大
    樓位於中山區繁華地段，交通便利，鄰近商圈、生活機能佳
    ，是應按申報地價年息百分之10計算相當於不當得利之租金
    ，故依民法第179條規定，請求被告返還自103年11月21日起
    計算之相當於租金之不當得利等語。並聲明：⑴被告賴澄麟
    、林敬堂應將坐落臺北市○○區○○段○○段000地號土地上如附
    圖所示項目A部分之建物騰空、返還予原告及其他共有人全
    體。被告賴澄麟、林敬堂二人並應給付原告81萬7,374元，
    及被告林敬堂自收受民事起訴狀繕本送達之翌日起至清償日
    止，按年息百分之5計算之利息。⑵被告詹煥哲應將坐落臺北
    市○○區○○段○○段000地號土地上如附圖所示項目B部分之土地
    返還予原告及其他共有人全體。並給付原告37萬5,502元，
    及自民事起訴狀繕本送達之翌日起至清償日止，按年息百分
    之5計算之利息。⑶被告詹緯哲應將坐落臺北市○○區○○段○○段
    000地號土地上附圖所示項目C部分之土地返還予原告及其他
    共有人全體。並給付原告39萬4,669元，及自起訴狀繕本送
    達之翌日起至清償日止，按年息百分之五計算之利息。⑷願
    供擔保，請准宣告假執行。
二、被告則分別以：
　㈠被告賴澄麟辯以：系爭大樓於65年起，其地下室停車場即為
    獨立建物產權而得自由買賣，惟購入地下室停車場之所有權
    人皆非地面層以上住戶，就地下室各項設施管理上常有不足
    情形，在90年前後經由社區協商後，將地下室全部交由地下
    室建物所有權人自行管理，地面層以上部分則由原告負責管
    理。20多年來，地下室設備管理、維護及修繕費用，概由地
    下室建物所有權人自行出資共同負擔，原告亦未向地下室所
    有權人收取管理費，管理員亦分別聘請，於此期間原告亦未
    寄發開會通知予地下室建物所有權人，彼此間均屬獨立分治
    之情形，堪認本件就地下室部分已有分管契約存在，是地下
    室所有權人等就系爭管理室，並非無權占有。況被告賴澄麟
    係受地下室建物所有權人推舉出面處理公眾事務，本身未占
    有系爭管理室，原告以被告賴澄麟個人作為返還系爭管理室
    以及請求不當得利之對象，顯有當事人不適格之違誤。又縱
    被告賴澄麟有占用系爭管理室之情形，亦僅係占用建物之一
    部，所受利益僅係部分「建物價值」，而非「土地價值」，
    原告以「土地價值」即申報地價作為計算法定租金之基準，
    已有違誤；又系爭大樓屋齡已達45年，且爭執之區域位處大
    樓地下層，作為地下室停車場出入管理之使用，無從作為任
    何商業使用，原告以法定租金上限計算租金，顯然逸脫該建
    物之現況價值。再者，系爭管理室係為地下室全體所有權人
    之利益，作為進出安全管理維護之管理室，而被告僅為地下
    室所有權人中之一人，原告竟要求被告賴澄麟及管理員即被
    告林敬堂負擔全額不當得利，顯無理由等語，資為抗辯。並
    聲明：⑴原告之訴駁回。⑵如受不利判決，願供擔保，請准宣
    告免為假執行。
　㈡被告詹緯哲、詹煥哲辯以：系爭1839建物主要用途為系爭大
    樓共有部分，分別坐落於建物地上層一至九層、陽台、平台
    、騎樓及地下層等位置，被告詹緯哲、詹煥哲亦為系爭1839
    建物之共有人。被告詹緯哲與詹煥哲各於97年1月14日、110
    年1月21日，分別使用附圖C、B之停車位置，而10餘年來地
    下室停車空間之管理、修繕均由地下室所有權人負擔，地上
    層建物之所有權人及原告，從未對地下層負擔管理、修繕義
    務，原告甚至將系爭1839建物位於地下層通往樓上之樓梯通
    道封閉，設置管理員櫃臺、儲藏室等使用空間，縱使原告否
    認有分管契約存在，然就本件情形並非原告單純沉默而未為
    制止，應認為有默示分管契約存在。故被告詹緯哲、詹煥哲
    係依分管契約使用系爭B、C之位置，自非無權占有，原告應
    受該分管契約之拘束，其請求被告騰空返還系爭B、C部分，
    及請求返還相當於租金之不當得利，應無理由等語，資為抗
    辯。並聲明：⑴原告之訴及假執行聲請均駁回。⑵如受不利判
    決，願供擔保，請准宣告免為假執行
　㈢被告林敬堂辯以：其係系爭大樓地下樓層停車場管委會所聘
    請之管理員，負責管理車輛進出，而於上班時間使用系爭管
    理室，並無占有系爭管理室之意思等語，資為抗辯。並聲明
    ：原告之訴駁回。
三、得心證之理由：
  ㈠系爭大樓就地下層之管理使用有默示之分管契約存在：
  ⒈按當事人主張有利於己之事實者，就其事實有舉證之責任，
    民事訴訟法第277 條前段定有明文。次按以無權占有為原因
    ，請求返還所有物之訴，被告對原告就其物有所有權存在之
    事實無爭執，而僅以非無權占有為抗辯者，原告於被告無權
    占有之事實，無舉證責任。被告應就其取得占有，係有正當
    權源之事實證明之。如不能證明，則應認原告之請求為有理
    由（最高法院72年度台上字第1552號判決要旨參照）。而所
    謂正當權源，係指依法律規定或契約關係，物之所有權人有
    提供或容忍占有使用之義務而言，故主張法律關係存在之當
    事人，應就發生該法律關係所須具備之特別要件事實負舉證
    責任。
　⒉再按公寓大廈共用部分經約定供特定區分所有權人使用者，
    稱約定專用部分，公寓大廈管理條例第3條第5款定有明文。
    次按共有物分管契約係共有人就共有物管理方法所成立之協
    議，依修正前民法第820條第1項規定，應由共有人全體共同
    協議訂定之。又意思表示有明示及默示之分，前者係以言語
    文字或其他習用方法直接表示其意思，後者乃以其他方法間
    接的使人推知其意思。至若單純之沈默則與默示之意思表示
    不同，除有特別情事，依社會觀念可認為一定意思表示者外
    ，不得即認係默示之意思表示。又公寓大廈等集合住宅之買
    賣，建商與各承購戶約定，公寓大廈之共用部分由特定共有
    人使用，除別有規定外，固可認為共有人間已合意成立分管
    契約，他共有人嗣後將其應有部分讓與第三人，除有特別情
    事外，其受讓人對於分管契約之存在，通常即有可得而知之
    情形，而應受分管契約之拘束（最高法院105年度台上字第4
    45號民事判決參照）。末按共有物分管之約定，不以訂立書
    面為必要，倘共有人間實際上劃定使用範圍，對各自占有管
    領之部分，互相容忍，對於他共有人使用、收益各自占有之
    土地，未予干涉，已歷有年所，即非不得認有默示分管契約
    之存在（最高法院100年度台上字第2103號、105年度台上字
    第209號、109年度台上字第1668號民事判決意旨參照）。
　⒊原告主張其為系爭大樓依公寓大廈管理條例成立之管理委員
    會；系爭1839建物為系爭大樓之共有部分；附圖中所示A、B
    、C部分坐落在系爭1839建物範圍內；系爭A部分現作為地下
    室停車場管理室使用，系爭B、C部分，分別由被告詹煥哲、
    詹緯哲占有使用中等事實，有臺北市政府都市發展局108年1
    月24日函、系爭1839建物登記第二類謄本、臺北市中山地政
    事務所110年3月5日函及所附土地複丈成果圖、照片在卷可
    憑（見司調卷第15至23頁、本院卷第347至349頁），且為被
    告所不爭執（見本院卷第354頁），堪信為真實。又查，被
    告賴澄麟於84年6月7日登記為中山區德惠段三小段2315、23
    16建號建物之所有權人（權利範圍均為2/37），被告詹緯哲
    於97年1月24日向受告知人許麗里簽訂不動產買賣契約書購
    買上開二建號建物（權利範圍均為1/37），而詹煥哲則於10
    0年1月21日向受告知人賴文斌購買相同建號建物權利（權利
    範圍均為1/37），並登記為所有權人。前開2315、2316建號
    門牌分別為新生北路三段57號、61號地下室，且均有共有部
    分為系爭1839建物，亦有前揭山區德惠段三小段2315、2316
    建號建物登記謄本、建物所有權狀、不動產買賣契約書分別
    在卷可查（見本院卷第57頁至第109頁、第163頁至第177頁
    ），則被告賴澄麟、詹緯哲、詹煥哲為系爭大樓地下室之共
    有人乙節，亦堪認定。然被告均辯稱系爭大樓之共有人與地
    下層之所有權人間就系爭大樓之地下層部分有分管契約或默
    示分管契約之成立，約定地下樓層由地下室所有權人自行管
    理，則為原告所否認，自應由被告就系爭大樓有前開分管契
    約存在乙節，負擔舉證責任。
　⒋經查：
　⑴原告近20年未曾向地下室所有權人收取管理費，亦未支出地
    下室之水電費用、監視設備維護費、進出鐵捲門附近管制維
    護費、地下室消防設備維護等費用之事實，為原告所不爭執
    （見本院卷第396頁至第397頁）。再依被告賴澄麟到庭具結
    陳稱：於90年10月前後，由其代表地下室樓層與管委會協議
    ，地下室自行管理，於該次協議後，地下室另行成立管委會
    ，管理地下室之事務等語（見本院第470頁至第475頁）；及
    被告林敬堂到庭具結陳述：其自100年開始擔任系爭大樓之
    地下室管理員，當時是由被告賴澄麟面試之，其薪資係由系
    爭大樓之地下室管理委員會支付，其負責收取管理費用，並
    以收取之管理費用支付水電費用、電話費等語（見本院卷第
    466頁），可知約自90年10月起地下室之所有權人即另行成
    立管理組織，管理地下室之事務，且系爭大樓地下室之設備
    管理維護等各項費用及聘請管理員，即均非由原告所為或支
    付費用，而係另由地下室所有權人組成之單位自行負擔與處
    理。
　⑵另依系爭大樓管理委員會109年1月16日第21屆第一次會議紀
    錄所載「工作報告：9.1/3日電話通知地下室停車場管理人
    賴先生，區權會投票結果，自109年1月1日起每月將收取地
    下室4戶代表互每戶1仟元整，4戶共計4仟元整。但賴先生回
    覆…」、「議題七、地下室停車場拒繳回饋金案討論。說明
    ：依108年12月29日第21屆區分所有權人會議提案第二決議
    通過，地下室停車場社區回饋金訂為每月新臺幣肆仟元整，
    但是經通知地下室管理單位賴○麟（即被告賴澄麟）先生會
    議結果，賴○麟先生回覆，…」；109年2月25日之第21屆第二
    次會議記錄所載「議題二、地下室停車場要求分擔修繕費用
    案討論。說明：地下室管理單位賴○麟先生提出，本社區要
    收取每月4仟元管理費，但是卻沒有負擔地下室停車場公共
    區域修繕責任，建議本社區應按比例分擔修繕費用。決議：
    管委會同意，…」等語（見本院卷第247頁至第263頁），足
    見原告及地上樓層之區分所有權人知悉地下室另有成立管理
    單位運作該區域之公共事務，且除未否認該單位有管理之權
    限，並就涉及地下室之事宜會另行通知地下室管理單位負責
    人即被告賴澄麟。
　⑶再者，被告賴澄麟、詹緯哲、詹煥哲稱地下室所有權人並未
    參與地上樓層之管理事務等語，經原告稱因地下室所有權人
    眾多，故歷來均以臺北市○○區○○○路○段00號、61號、第67號
    、第71號地下室號碼之代表戶，核發會議通知，並提出僅列
    載地下室4戶之106年至108年系爭大樓區區分所有權人會議
    出席人員名冊簽到簿（見本院卷第237頁至第245頁、第396
    頁），足見於系爭大樓召開區分所有權人會議時，並未使全
    體地下室所有權人參與表示意見，則被告辯稱地下室所有權
    人未參與地上樓層之事務等節，亦堪採憑。
  ⑷復審酌系爭大樓使用現況照片，可見系爭大樓一樓層與地下
    室通道出入口本有四處，然現僅有一處出入口開啟，其餘出
    入口或直接加封並於其上設立一樓大門管理室，或以鐵捲門
    關閉（見本院卷第113頁至第127頁、第379頁至第391頁），
    此亦為原告所不否認之使用現況，應認系爭大樓地上樓層及
    地下室之使用情形顯有所區隔。
　⒋依上開情節，足認被告所辯稱系爭大樓地上樓層及地下室分
    別由不同之單位自行管理，彼此互不干涉之事實為真，而此
    種事實狀態應係自被告賴澄麟於90年間代表地下室所有權人
    與原告協議後即延續存在之習慣。揆諸前揭判決要旨，堪認
    上開習慣具有共有人間實際上劃定使用範圍，對各自占有管
    領之部分，互相容忍，對於他共有人使用、收益，各自占有
    之土地，未予干涉，已歷有年所之特徵，而應認系爭大樓間
    ，就地上及地下樓層之使用管理存有默示分管契約，就地下
    室部分由地下室所有權人自行使用、管理。
　⒌原告固稱本件其僅係單純沉默，並非默示分管契約存在云云
    ，然原告為系爭大樓之管委會，若無分管約定存在，實則應
    就大樓整體設備予以管理維護，如有區分所有權人積欠管理
    費亦應加以催討，然其於第21屆區分所有權人會議另行決議
    向地下室所有權人收取費用前，原告均未向地下室所有權人
    收取管理費用，亦未就地下室樓層設施予以維護，且對地下
    室所有權人另行成立管理單位，收取管理費用等節未為反對
    ，甚至將區分所有權人會議結論通知地下室管理單位，顯係
    承認該單位存在之表示，則原告稱其僅單純沉默不行使權利
    云云，自難採憑。
　⒍至原告另稱系爭大樓108年12月29日之第21屆第二次區分所有
    權人會議決議向地下室四戶收取管理費（或稱回饋金），且
    地下室所有權人於109年3月之後開始繳交管理費，顯見分管
    契約並不存在云云，惟就系爭大樓地下室使用權限之變更或
    終止，涉及全體區所有權人之重大權益，應依公寓大廈管理
    條例第31條規定，由應有區分所有權人2/3以上及其區分所
    有權比例合計2/3以上出席，以出席人數3/4以上及其區分所
    有權比例占出席人數區分所有權3/4以上之同意行之，然原
    告並未提出證據證明該次會議經合法通知包含地下室全體共
    有人參與，且該次會議之出席人員名冊簽到簿亦僅列地下室
    四戶（見本院卷第245頁），故縱使地上樓層之區分所有權
    人單方決定向地下室樓層共有人收取管理費或回饋金，亦不
    足認默示分管契約即不存在，原告此部分之主張，亦無足採
    。
  ㈡原告請求被告遷讓返還系爭A、B、C之管理室、停車位，並請
    求給付不當得利，為無理由：
　　系爭大樓既有默示分管契約存在，就系爭大樓地下室空間應
    由地下室所有權人自行使用、管理，原告雖為系爭大樓之管
    理委員會，仍應受此分管契約之拘束。就系爭A部分即系爭
    管理室，係地下樓層所有權人約定保留作為地下室停車場管
    理室使用，被告賴澄麟雖代表地下室共有人出面與原告商議
    ，然無實際使用該管理室，而被告林敬堂雖為實際使用系爭
    管理室之人，然其係因地下室共有人合意聘請其為停車場管
    理員而於上班時間內使用該部分空間，亦非屬無權占用之情
    形；又被告詹緯哲、詹煥哲雖分別於97年及100年間自前手
    取得系爭系爭B、C部分，並作為停車位使用，然其等係基於
    地下室之使用狀態分配而占用前開部分，自難謂無權占有。
    是以，原告無從就地下室空間之使用分配，主張代全體區分
    所有權人請求被告遷讓返還系爭複丈圖A、B、C之部分，亦
    無從請求被告給付相當於租金之不當得利，原告主張均屬無
    據。
四、綜上所述，原告依民法第767條第1項、第821條、第179條規
    定，請求被告返還系爭A、B、C部分，及給付占用前開部分
    之相當於租金之不當得利，均無理由，應予駁回。又原告之
    訴既經駁回，其假執行之聲明亦失所附麗，爰併予駁回之。
五、本件事證已臻明確，兩造其餘主張陳述及所提之證據，經本
    院逐一審酌後，認均不足以影響本判決之結果，自無詳予論
    駁之必要，併此敘明。
六、訴訟費用負擔之依據：民事訴訟法第78條。
中　　華　　民　　國　　110 　年　　10　　月　　21　　日
                  民事第四庭    法　官　陳雯珊
以上正本係照原本作成。
如對本判決上訴，須於判決送達後20日內向本院提出上訴狀。如
委任律師提起上訴者，應一併繳納上訴審裁判費。
中　　華　　民　　國　　110 　年　　10　　月　　21　　日
                                書記官  周儀婷